【裁判字號】    96,重上更(二),55
【裁判日期】    970408
【裁判案由】    損害賠償
【裁判全文】
臺灣高等法院民事判決              96年度重上更(二)字第55號
    上  訴  人  辛○○
                            樓.
                己○○
                            樓.
                庚○○
                            號.
                丁○○
                乙○○
                甲○○
    共      同
    訴訟代理人  王坤成律師
    被上訴人    國防部軍備局
    法定代理人  戊○○
    訴訟代理人  李志澄律師
    複代理人    林美伶律師
上列當事人間請求損害賠償事件，上訴人對於中華民國93年9 月
29日台灣士林地方法院91年度重訴字第515 號第一審判決提起上
訴，經最高法院第二次發回更審，本院於97年3月25日言詞辯論
終結，判決如下：
    主      文
上訴駁回。
第二審及發回前第三審訴訟費用由上訴人連帶負擔。
    事實及理由
一、程序方面：
  (一)按國防部軍務局有關國防部各一級幕僚及直屬單位之不動產
    管理權責，自民國91年3月1日起移編歸由被上訴人負責，有
    國防部令影本在卷可稽（見台灣台北地方法院﹝下稱台北地
    院﹞民事卷第13頁），合先敘明。
  (二)上訴人丙○○已於96年5月28日死亡，由其繼承人庚○○、
    丁○○、乙○○、甲○○具狀聲明承受訴訟，有聲明狀、繼
    承系統表、戶籍謄本影本在卷可稽（見本院卷第54至57頁）
    ，併予敘明。
二、本件被上訴人主張：坐落台北市○○區○○段2小段795地號
    、795之1及800地號等3筆土地（下稱系爭土地），早年已由
    國防部價購，因尚未辦理所有權移轉登記，仍登記為原審共
    同被告羅弘典所有，並經丙○○設定高額抵押權及地上權，
    惟已由國防部占用數十年。89年間，前國防部軍務局亟需使
    用系爭土地以執行「博愛專案」工程，乃與羅弘典所委任之
    代理人即上訴人己○○，以及丙○○於89年6月24日之會議
    中達成協議，由國防部以新台幣（下同）２億元補償後，羅
    弘典立即配合辦理產權移轉登記予軍方，丙○○則應塗銷系
    爭土地之他項權利，並經國防部於90年6月16日核定生效，
    羅弘典負有辦理移轉所有權登記義務，丙○○則負有塗銷他
    項權利之義務。詎羅弘典、丙○○、上訴人己○○與辛○○
    ，均明知上開協議之存在，為規避上開義務之履行，竟由己
    ○○代理羅弘典而與丙○○於90年6月6日虛偽訂立買賣契約
    ，將系爭土地所有權移轉登記予丙○○；丙○○再與辛○○
    虛偽訂立買賣契約，又於90年6月22日將系爭土地所有權移
    轉登記予辛○○。丙○○等3人所犯偽造文書罪行業經刑事
    法院判決有罪確定，其等之不法行為，造成伊於接管國防部
    軍務局之業務後，因無法依協議取得系爭土地所有權，迫於
    工程急需，祇得就系爭土地中之795、800地號二筆土地，改
    按徵收程序取得所有權，並給付辛○○補償金3億3,713萬
    880元，較原協議金額多付1億3,713萬880元而受有損害（計
    算式：3億3,713萬880元－2億元＝1億3,713萬880元）。爰
    依民法第184條第1項前段、後段、第185條第1、2項及第226
    條第1項規定，主張丙○○、己○○、辛○○應負共同侵權
    行為損害賠償責任，而與羅弘典之債務不履行損害賠償責任
    構成不真正連帶債務，求為命上訴人與羅弘典連帶給付1億
    3,716萬880元，並加計自91年3月16日起按年息5％計算遲延
    利息之判決（原審判命羅弘典如數給付並加計自91年10月5
    日起算之法定遲延利息，上訴人應與羅弘典負不真正連帶給
    付之責，而駁回被上訴人其餘關於利息部分之請求，被上訴
    人就其敗訴部分未聲明不服，羅弘典亦未上訴，均已確定；
    上訴人上訴後，經本院前審改判被上訴人敗訴，被上訴人聲
    明不服，經最高法院第二次發回更審）。爰答辯聲明：上訴
    駁回。
三、上訴人則以：己○○與丙○○並未於89年6月24日之會議中
    與前國防部軍務局達成任何協議，縱有該協議，已為雙方另
    於90年12月6日協議變更由被上訴人徵收系爭土地，故伊等
    自不負違約及共同侵權之損害賠償責任。況如依協議內容觀
    之，被上訴人應給付土地價款及土地增值稅合計三億七千餘
    萬元，遠高於依徵收程序所支付之補償金，並未受有損害等
    語，資為抗辯。原判決命上訴人負不真正連帶給付之責，尚
    有不當，為此提起上訴並聲明：(一)原判決不利於上訴人部分
    均廢棄。(二)前項廢棄部分，被上訴人在第一審之訴及假執行
    之聲請均駁回。
四、兩造不爭執之事實：
  (一)坐落台北市○○區○○段2小段795地號、795之1及800地號
    土地，原為原審共同被告羅弘典所有，羅弘典委任己○○先
    於86年7月21日就系爭土地各設定債權總額3億元之抵押權予
    丙○○，復於86年7月24日將系爭土地出賣予丙○○，再於
    87年3月6日就系爭土地各設定債權總額6,000萬元之抵押權
    予丙○○，又於88年9月20日就系爭土地設定權利價值為
    6,143萬848元之地上權予丙○○再於88年10月4日變更權利
    價值為3億6,000萬元，但遲至於90年6月6日始辦理所有權移
    轉登記。丙○○於90年6月14日再將系爭土地出賣予辛○○
    ，並於90年6月22日辦理所有權移轉登記，但並未塗銷丙○
    ○之抵押權及地上權，有土地登記謄本、不動產買賣契約、
    抵押權設定契約書、地上權設定契約書等影本在卷可稽（見
    台北地院民事卷第14至22、25至39頁、台灣台北地方法院檢
    察署﹝下稱台北地檢署﹞90年度他字第4154號卷第273至289
    、316至319頁）。
  (二)系爭土地早年已由國防部價購並占有使用，但並未辦理所有
    權移轉登記。89年6月24日前國防部軍務局與羅弘典之代理
    人己○○、抵押權及地上權人丙○○召開會議，作成結論如
    下：「一、所有權人羅弘典先生被授權人（己○○先生）與
    抵押權人（丙○○先生）等同意軍方以新台幣二億元補償後
    ，立即配合辦理產權移轉登記予軍方，並塗銷所有土地他項
    權利（抵押權及地上權等所有他項權利），移轉登記所需之
    增值稅由軍方負擔。二、……」。嗣國防部於90年6月13日
    以軸載字第003178號令准依上開協議方式辦理，有會議紀
    錄、國防部令等影本可證（見台北地院民事卷第23頁、原審
    卷一第37、38頁）。
  (三)90年10月26日前國防部軍務局與丙○○及辛○○之複代理人
    協調，請渠等履行89年6月24日之協議未果。90年11月7日再
    召開協調會，業主無法接受軍方意見，請軍方依徵收方式辦
    理。90年12月6日再召開協調會，因羅弘典未出席，丙○○
    請求依徵收方式辦理，該會議結論為：「一、本案795之1地
    號乙筆土地使用分區為風景區，未位於工程範圍內，不辦理
    獲得。二、由軍方逕為辦理徵收」。嗣於91年1月29日經台
    北市政府公告徵收上開795、800地號土地，總徵收金額為３
    億3,713萬880元。有會議紀錄、台北市政府函影本可查（見
    台北地院民事卷第41至47、51頁）。
  (四)丙○○與上訴人己○○嗣因就系爭土地虛偽設定抵押權與地
    上權，丙○○與辛○○因就系爭土地虛偽簽立買賣契約並移
    轉所有權，使台北市中山地政事務所承辦人員誤認確有上開
    債權債務關係存在，而將之登載於土地登記簿之行為，經本
    院刑事庭認定係共同連續明知為不實之事項，使公務員登載
    於職務所掌之公文書，足生損害於公眾，而以93年度上易字
    第740號判決分別判處有期徒刑確定在案，有判決影本可證
    （見原審卷二第87至91頁）。
  (五)系爭土地原為文教用地，於89年7月25日經編定為公共設施
    用地（機關用地），以90年6月13日為基準日，按89年公告
    現值估算，其土地增值稅各為：第795號土地3,467萬7,389
    元，第795之1號土地15萬1,856元，第800號土地1億3,246萬
    8,533元，有台北市政府公告、台北市都市計畫說明書、土
    地使用分區、公共設施用地證明書、台北市稅捐稽徵處中北
    分處函影本可按（見原審卷一第122至127、150至151頁）。
五、兩造主要爭執要點為：丙○○與上訴人己○○、辛○○是否
    故意以背於善良風俗之方法加損害於被上訴人？茲就兩造爭
    點及本院得心證理由分述如下：
  (一)按故意以背於善良風俗之方法，加損害於他人者，負損害賠
    償責任，民法第184條第1項後段定有明文。經查丙○○及原
    審共同被告羅弘典與前國防部軍務局間就系爭土地所有權移
    轉問題之協商，無論是否達成協議並有效締結契約，均屬於
    契約當事人之一造是否應負擔債務不履行損害賠償問題。至
    於丙○○與本件上訴人己○○、辛○○有無故意侵權行為，
    則應視丙○○、己○○與辛○○是否明知前國防部軍務局有
    意購買系爭土地，而故意以損害該局之利益為目的，為背於
    善良風俗之加害行為而定。亦即本件侵權行為之認定，應以
    下列事實之有無為斷：丙○○與上訴人己○○、辛○○有無
    侵害前國防部軍務局之行為？該等行為是否出於故意？是否
    背於善良風俗？爰分述如后。
  (二)原審共同被告羅弘典之代理人己○○與丙○○於89年6月24
    日與前國防部軍務局達成協議，羅弘典依約應將系爭土地所
    有權移轉登記予被上訴人，丙○○應配合履行塗銷他項權利
    登記：
  1.經查前國防部軍務局於89年6月24日在聯勤北部地區營產管
    理處專案管制室內召開會議，會議主席為聯勤北部地區營產
    管理處處長段賢麟，出席者有系爭土地抵押權人即丙○○、
    所有人羅弘典之代表即上訴人己○○、國防部博愛專案辦公
    室代表洪兆亭、聯勤營產工程署林國輝、聯勤北部地區營產
    管理處代表許雲華，有會議紀錄影本在卷可稽（見臺北地院
    民事卷第23頁）。且證人段賢麟、林國輝亦均證稱係代理國
    防部軍務局與會（見本院前審卷第80、81頁）。又有關軍方
    購地程序，依國防部88年11月6日軸載字第6595號令所頒
    「國軍不動產管理教則」規定，核准購地後由需地機關委託
    地區營產管理處辦理獲得，需地單位會用地區營管處訂期函
    請業主召開協調會，議定地價款及地上物補償標準，有該規
    定影本在卷可稽（見原審卷一第80頁）。而本件係因國防部
    軍務局為執行興建國防部相關單位辦公大樓之博愛專案工程
    需用土地，乃依國軍不動產管理教則所定程序，委託聯勤北
    部地區營產管理處辦理用地獲得，聯勤北部地區營產管理處
    因而召開該次會議，亦有國防部軍務局88年9月30日怡惇
    字第5187號函影本在卷足憑（見本院前審卷第86頁）。足見
    該次會議所達成結論之合意，係存在於羅弘典、丙○○與前
    國防部軍務局之間。
  2.且前國防部軍務局先後於87年12月24日及88年1月18日召開
    二次協調會，以辦理包括系爭土地之博愛專案早年價購民地
    未過戶土地產權移轉登記事宜，持續與羅弘典及丙○○等協
    調取得系爭土地，有該等協調會議紀錄影本在卷可稽（見原
    審卷一卷第81至89頁）。則國防部雖因於88年11月6日頒佈
    「國軍不動產管理教則」，與地區營產管理處成立，而改由
    國防部軍務局委託聯勤北區營產管理處協調購地事宜，並於
    89 年6月24日召開會議，惟前國防部軍務局為協調取得系爭
    土地之相對人，應為羅弘典及丙○○等所明知。且證人林國
    輝證稱：軍方於89年6月24日會議時，曾明白表示是處理博
    愛專案用地之事；證人段賢麟並證稱：有於會議中表示其為
    國防部軍務局代理人（見本院前審卷第80、82頁），足見丙
    ○○、己○○並非不知該次會議是為辦理前國防部軍務局博
    愛專案用地取得事宜而召開，並無不知協議相對人為何人之
    情形。則上訴人辯稱：軍方與會人員未於會議中提出國防部
    軍務局之委託書，前國防部軍務局非該次會議之當事人，渠
    等未與國防部軍務局達成意思之合致云云，並不可採。
  3.又89年6月24日會議之結論為：「所有權人羅弘典先生被受
    授權人（己○○先生）與抵押權人（丙○○先生）等同意軍
    方以新台幣二億元補償後，立即配合辦理產權移轉登記予軍
    方並塗銷所有土地他項權利（抵押權及地上權等所有他項權
    利），移轉登記所需之增值稅由軍方負擔」，丙○○、己○
    ○並於其上簽名確認，有該會議記錄影本在卷可稽（見臺北
    地院民事卷第23頁），是據此足證雙方就標的物及價金等契
    約必要之點，已有意思表示合致，則依民法第153條規定，
    契約即已成立，亦即雙方已成立一方給付補償金二億元，另
    一方移轉土地所有權及塗銷土地他項權利之契約。且上開會
    議紀錄既為聯勤北部地區營產管理處所製作，會議結論復經
    雙方協調後所達成，除已經上訴人簽名確認外，亦無軍方有
    任何反對意思之記載，足認雙方就該會議結論已達成意思合
    意。是上訴人辯稱：前國防部軍務局之代理人未於會議結論
    上簽名，兩造間就會議結論未達成意思合致云云，亦不足信
    。
  4.另兩造固曾於89年5月18日、5月29日就系爭土地問題召開會
    議，而89年5月18日會議結論為：「一所有權人羅弘典先生
    被授權人（己○○先生）與抵押權人（丙○○先生）等同意
    軍方以新台幣二億一千二百萬元補償後，立即配合辦理產權
    移轉登記予軍方並塗銷所有土地他項權利（抵押權及地上權
    等所有他項權利），移轉登記所需之增值稅由軍方負擔。二
    本紀錄俟權責單位核定後生效。」而89年5月29日會議結論
    ，除上開內容外，尚有於產權移轉前先會預告登記、抵押權
    人開立商業本票以擔保產權之移轉，及如有欠稅款項抵押權
    人同意繳清等約定。惟嗣雙方又於89年6月19日召開會議，
    其會議結論為「本次會議業主認為其損失過高，不願降低補
    償費標準（新台幣二億一千二百萬元）俟再與其他股東協商
    後，再予軍方答覆。本案於89年6月24日上午10時30分再次
    召開協調會協商」，有該等會議紀錄影本可稽（見台北地檢
    署91年度偵字第15473號卷第70至72頁）。則依上開會議記
    載觀之，89年5月29日會議應係就89年5月18日之會議結論之
    執行細節所為補充，雖已有意思合致，惟因依約定其結論需
    俟軍方權責單位核定後始生效，然軍方權責單位不予核定，
    89年5月29日之會議結論因之不生效力，雙方乃又於89年6月
    19日再次召開會議協商，仍無結果，最後始於89年6月24日
    達成意思合致。故上訴人辯稱：89年6月24日會議僅係探詢
    式意見交換，並非締約；且非對話要約非於可期待承諾到達
    時失效，本件國防部遲至一年後才批准，上訴人之要約已失
    效云云，均不可採。
  5.另系爭土地所有人羅弘典並未出席89年12月6日會議，且系
    爭土地復已於90年6月22日移轉為辛○○所有，而聯勤北部
    地區營產管理處自90年10月23日起即與辛○○及其代理人協
    商，90年10月26日及90年11月7日會議亦均係由辛○○委任
    之代理人出席會議，且辛○○於90年11月7日會議中表示無
    法接受軍方意見，雙方未達成協議，有各該會議紀錄影本在
    卷可稽（見臺北地院91年易字第1220號﹝下稱刑事卷﹞第
    128至132頁）。是據此足認90年11月7日及90年12月6日之會
    議，係因土地所有人變更，前國防部軍務局已無法依原協議
    取得系爭土地，而與新所有人辛○○協商解決，非與原所有
    人羅弘典重為協商。故上訴人辯稱：若雙方已於89年6月24
    日會議意思合致，則該項契約亦已為嗣後90年11月7日、12
    月6日之會議決議所推翻，而由軍方逕為辦理徵收云云，即
    不可信。
  6.從而丙○○既參與前揭89年6月24日會議，且羅弘典之代理
    人己○○、丙○○復與前國防部軍務局於該次會議達成協議
    ，羅弘典應移轉系爭土地所有權，且丙○○應塗銷他項權利
    登記，故丙○○確實明知原審共同被告羅弘典依約應將系爭
    土地所有權移轉登記予前國防部軍務局，丙○○應配合履行
    。至於丙○○與羅弘典間之買賣契約，雖無證據證明係屬虛
    偽，然丙○○確實明知羅弘典對於前國防部軍務局負有移轉
    系爭土地所有權之義務，故丙○○與羅弘典間之買賣契約縱
    使真正，亦不能解免丙○○明知羅弘典負有上開債務，進而
    侵害被上訴人之債權，所負之侵權責任。是上訴人此部分所
    辯，並不足採。
  (三)丙○○與上訴人己○○共同以背於善良風俗之方法，加損害
    於前國防部軍務局：
  1.經查上訴人己○○受原審共同被告羅弘典之委任，全權處理
    坐落台北市○○區○○段2小段794、794之1、794之2及系爭
    三筆土地共六筆土地之各項事宜，明知系爭土地早年已由國
    防部價購並占有使用，但並未辦理所有權移轉登記，嗣因國
    防部需用該地，始復與羅弘典協議價購系爭土地，己○○遂
    自84年間起即代理羅弘典就系爭土地與國防部進行協商。己
    ○○又於86年7月24日代理羅弘典出賣系爭土地予丙○○，
    但丙○○因考量土地增值稅之負擔而未辦理所有權移轉登記
    。而丙○○與己○○均明知羅弘典與丙○○之間就上開六筆
    土地僅有買賣關係，並無其他債權債務關係存在，卻於86至
    88年間，就系爭土地虛偽設定高額抵押權與地上權，並因共
    同連續明知為不實之事項，而使公務員登載於職務上所掌之
    公文書罪，而分別經刑事法院判處罪刑確定在案，有台北地
    院91年度易字第1220號及本院93年度上易字第740號刑事判
    決在卷可憑（見原審卷二第33至44、87至90頁），亦為兩造
    所不爭執。
  2.又丙○○與己○○均於89年6月24日出席前國防部軍務局所
    召開之會議，並均知悉雙方達成協議，於前國防部軍務局補
    償二億元後，羅弘典與丙○○應立即配合辦理所有權移轉登
    記，並塗銷抵押權及地上權，有會議紀錄影本可證（見台北
    地院民事卷第23頁）。且羅弘典雖曾委任己○○於86年7月
    24日將系爭土地出賣予丙○○，但並未立即移轉所有權登記
    ，而遲至90年間始由己○○代理羅弘典複委任不知情之代書
    陳瑞昌，於90年6月6日辦理所有權移轉登記，業據己○○、
    陳瑞昌、丙○○於法務部調查局訊問及台北地檢署偵查中陳
    稱屬實，有調查及訊問筆錄可稽（見台北地檢署90年度他字
    第4154號卷第34、40、48、162頁），亦為兩造所不爭執。
    則據此足見丙○○與己○○既明知上開89年6月24日會議已
    達成上開協議，卻仍於90年6月6日將系爭土地所有權移轉登
    記予丙○○，其目的顯然在於使羅弘典對於前國防部軍務局
    之上開債務陷於不能履行，自係共同故意以背於善良風俗之
    方法，而加損害於前國防部軍務局。是被上訴人此部分主張
    ，應屬可信。
  3.次按權利之行使，不得違反公共利益，或以損害他人為主要
    目的；行使權利，履行義務，應依誠實及信用方法，民法第
    148條定有明文。經查羅弘典雖與丙○○於86年7月24日就系
    爭土地訂立買賣契約，但因買賣契約僅於契約當事人間有其
    效力，故羅弘典復於89年6月24日與前國防部軍務局達成上
    開協議，而對該局負有移轉系爭土地所有權之契約義務，自
    亦為有效。從而羅弘典雖於90年6月6日將系爭土地所有權移
    轉登記予丙○○，以履行其依86年7月24日與丙○○訂立之
    買賣契約義務，但羅弘典依上開89年6月24日協議對前國防
    部軍務局所負有之上開義務始終存在，並不因此而免除，亦
    不因丙○○又於90年6月22日將系爭土地所有權移轉登記予
    辛○○而消滅。易言之，羅弘典先於86年7月24日將系爭土
    地出賣予丙○○而訂立買賣契約，羅弘典復於89年6月24日
    與前國防部軍務局達成上開協議，而對該局負有移轉系爭土
    地所有權之義務，則羅弘典先後訂立之二筆債權契約，均屬
    同等有效；僅當羅弘典履行其中一項契約義務時，將對另一
    契約當事人構成債務不履行。而丙○○若係善意不知羅弘典
    為雙重出賣時，固得請求羅弘典移轉系爭土地所有權，而為
    正當行使債權，並無疑義；然而丙○○與己○○事實上參與
    並明知羅弘典與前國防部軍務局於89年6月24日達成上開協
    議，本應依協議將系爭土地所有權登記移轉予前國防部軍務
    局，並塗銷他項權利登記，但丙○○卻仍與羅弘典之代理人
    己○○合意為該等所有權移轉登記於己，顯然違反誠實及信
    用方法，不得認為正當。是丙○○與己○○此部分所辯，並
    不可採。
  (四)丙○○另與上訴人辛○○共同以背於善良風俗之方法，加損
    害於前國防部軍務局：
  1.經查丙○○於90年10月26與聯勤北部營產管理處協調時，自
    承辛○○雖不知軍方以前有發價未過戶，但知與軍方有協議
    過程；並於93年1月6日在台北地院刑事庭審理時陳稱：「我
    賣給辛○○時並沒有土地增值稅，因為地目已經變更了，因
    為我當時跟國防部協調是二億……我告訴他說國防部已經協
    調好是二億，我以一億八千萬出售給辛○○」等語，有審判
    筆錄在卷可稽（見台北地院刑事卷二第144頁）。且辛○○
    於90年10月5日、91年5月6日在法務部調查局訊問時亦自承
    ：「丙○○……曾告訴我國防部會以二億多的價錢來徵收，
    我認為有點錢可以賺，才買這些地」、「丙○○要把土地賣
    給我之前有提到，國防部至少會以新台幣二億元以上來買這
    塊土地」等語，並於91年5月6日台北地檢署偵查中陳稱：「
    因為他（指丙○○）急著要錢，說國防部要用兩億元來買，
    他又很急需用錢，國防部還沒買，所以我就先跟他買」等語
    ，有90年10月26日協調會紀錄、調查及訊問筆錄影本可稽（
    見台北地檢署90年度他字第4154號卷第67頁、166頁反面、
    台北地院民事卷第51頁）。是據此足證辛○○亦明知羅弘典
    及丙○○與前國防部軍務局間，有前述協議之債權債務關係
    存在。
  2.經查羅弘典業於86年7月24日出賣系爭土地予丙○○，但丙
    ○○因考量土地增值稅之負擔而未辦理所有權移轉登記；至
    90年間，丙○○因得知坐落台北市○○區○○段2小段794、
    794之2、及系爭土地中之795、800地號土地業經編定為機關
    用地而免徵土地增值稅，始於90年6月6日辦理系爭土地所有
    權移轉登記。然丙○○竟與辛○○通謀訂立虛偽買賣契約，
    將系爭土地出賣予辛○○，但辛○○所支付之價金，嗣後回
    流至其所開設之美福企業股份有限公司及其侄黃明仁，並無
    真實之價金給付，且丙○○、辛○○亦因共同連續明知為不
    實之事項，而使公務員登載於職務上所掌之公文書罪，而分
    別經刑事法院判處罪刑確定在案，有台北地院91年度易字第
    1220號及本院93年度上易字第740號刑事判決在卷可憑（見
    原審卷二第33至44、87至90頁），亦為兩造所不爭執。從而
    辛○○既未實際給付價金，卻與丙○○就系爭土地締結虛偽
    買賣契約，並就系爭土地所有權辦理移轉登記，致使前國防
    部軍務局不能依上開89年6月24日協議即時取得該等所有權
    ，必須另循徵收程序取得其中第795、800地號土地所有權，
    並給付辛○○補償金3億3,713萬880元，而較原協議金額多
    付1 億3,713萬880元（計算式：3億3,713萬880元－2億元＝
    1億3,713萬880元）。是據此足證丙○○與辛○○通謀之目
    的，顯然在於使羅弘典對於前國防部軍務局所負有之系爭土
    地所有權移轉義務陷於不能履行，而從中攫取高於89年6月
    24日協議金額之差額1億3,713萬880元等不正利益。是依照
    上述說明，自應認為丙○○與辛○○係故意以背於善良風俗
    之方法，加損害於前國防部軍務局，應負損害賠償責任。
  3.至於國防部雖遲至90年6月13日始核准上開89年6月24日協議
    ，其間延宕將近一年之久，惟此應屬國防部是否對丙○○負
    有債務不履行之問題，丙○○理應依法行使權利，定期催告
    國防部核准上開協議，若國防部仍不予核准，丙○○即得解
    除上開協議，並另行出賣系爭土地予辛○○。但丙○○不循
    此途，卻與辛○○通謀為虛偽買賣契約，當然即屬於故意加
    損害於國防部，自不得藉口國防部遲延情事，而為卸責之詞
    。且丙○○將系爭土地所有權移轉虛偽登記予辛○○，既然
    係以加損害於前國防部軍務局為目的，則丙○○自不得再藉
    詞得自由處分其所有權，亦不得假稱係分別履行其與羅弘典
    、辛○○間買賣契約為由，而脫免其賠償責任。
  (五)被上訴人因丙○○及上訴人辛○○、己○○之上開行為而受
    有損害：
  1.經查系爭土地及其他相關土地係於41年間，由前台灣省生產
    實驗所價購（該所隸屬當年警備司令部，已於61年間裁撤）
    ，嗣後於41年7月移交國防大學（原三軍大學）使用，於71
    年間，改由國防部軍務局（原總務局）接管。因前台灣省生
    產實驗所早年作業疏失，未於發價時辦理該等土地所有權移
    轉登記，嗣後該等土地為「博愛專案」工程用地，經國防部
    請求所有人移轉所有權時，所有人均主張時效抗辯，國防部
    遂以補償所有人方式，協議取得該等土地所有權，有台北地
    檢署於92年10月17日提出「博愛案工程基地內早年發價未過
    戶土地處理大事紀要」附件七可查（見台北地院刑事卷、證
    物外放）。
  2.而被上訴人於91年3月1日接管前國防部軍務局業務後，因丙
    ○○與上訴人辛○○之前開通謀虛偽意思表示，使辛○○於
    90年6月22日取得系爭土地所有權；被上訴人雖得訴請塗銷
    該所有權移轉登記，而使丙○○回復為系爭土地所有人，但
    因丙○○與原審共同被告羅弘典間之所有權移轉登記仍屬真
    正，被上訴人無從訴請塗銷該所有權移轉登記，不能使羅弘
    典回復為系爭土地所有人，自亦無從依89年6月24日協議，
    請求羅弘典移轉系爭土地所有權。從而上訴人迫於工程急需
    ，祇得就系爭土地中之795、800地號二筆土地，改按徵收程
    序取得所有權，並給付辛○○補償金3億3,713萬880元，較
    原協議金額多付1億3,713萬880元而受有損害（計算式：3億
    3,713萬880元－2億元＝1億3,713萬880元），有台北市政府
    函附徵收補償地價清冊影本在卷可證（見台北地院民事卷第
    41至47頁）。是被上訴人主張丙○○與上訴人己○○、辛○
    ○應就該等損害，連帶負侵權行為損害賠償責任等語，自屬
    可採。
六、綜上所述，被上訴人依民法第184條第1項後段、第185條第1
    項規定，請求上訴人應連帶賠償損害1億3,713萬880元及法
    定遲延利息，且如原審共同被告羅弘典為給付，於其清償範
    圍內，上訴人同免責任；若上訴人為連帶給付，於渠等清償
    之範圍內，羅弘典亦同免責任，自屬正當，應予准許。原審
    判決上訴人敗訴，核無違誤。上訴意旨仍執陳詞，求予廢棄
    改判，為無理由，應予駁回上訴。
七、本件事證已臻明確，兩造其餘之攻擊、防禦方法，核與判決
    結果不生影響，爰不逐一論列，併此敘明。
八、據上論結，本件上訴為無理由。依民事訴訟法第449條第1項
    、第85條第2項，判決如主文。
中    華    民    國    97    年    4    月     8     日
                  民事第七庭
                        審判長法  官  鄭三源
                              法  官  王聖惠
                              法  官  邱  琦
正本係照原本作成。
如不服本判決，應於收受送達後20日內向本院提出上訴書狀，其
未表明上訴理由者，應於提出上訴後20日內向本院補提理由書狀
（均須按他造當事人之人數附繕本）上訴時應提出委任律師或具
有律師資格之人之委任狀；委任有律師資格者，另應附具律師資
格證書及釋明委任人與受任人有民事訴訟法第466條之1第1項但
書或第2項（詳附註）所定關係之釋明文書影本。
中    華    民    國    97    年    4     月    8     日
                              書記官  廖艷莉
附註：
民事訴訟法第466條之1（第1項、第2項）：
對於第二審判決上訴，上訴人應委任律師為訴訟代理人。但上訴
人或其他法定代理人具有律師資格者，不在此限。
上訴人之配偶、三親等內之血親、二親等內之姻親，或上訴人為
法人、中央或地方機關時，其所屬專任人員具有律師資格並經法
院認為適當者，亦得為第三審訴訟代理人。


司法院資訊處製作；財團法人民間司法改革基金會備份。
